【裁判字號】    92,上易,321
【裁判日期】    920502
【裁判案由】    違反水利法
【裁判全文】
臺灣高等法院刑事判決                            九十二年度上易字第三二一號
    上  訴  人  臺灣桃園地方法院檢察署檢察官
    被      告  甲○○
右上訴人因被告違反水利法案件，不服臺灣桃園地方法院，九十年度易字第七０一號
中華民國九十一年十一月十九日第一審判決（起訴案號：臺灣桃園地方法院檢察署八
十八年度偵字第一五五九０號、八十八年度偵續字第一一八號），提起上訴，本院判
決如左：
    主    文
上訴駁回。
    理    由
一、本案經本院審理結果，認第一審判決以不能證明被告犯罪而諭知無罪，核無不當
    ，應予維持，並引用第一審判決書所記載之理由及證據。
二、上訴意旨略謂：按水利法第九十二條所謂水道，係泛指水流經過之地域而言，再
    按水利法施行細則第十六條之一所列舉之江、河、川、溪、運河、減河則為例示
    規定，除此之外，他如圳、渠等亦為水流經過之地域，自難謂非水道。而水利法
    最早係於民國三十一年七月七日經國民政府公布，於三十二年四月一日施行，其
    中第六十八條規定「未得主管機關之許可，而私開河道或私塞河道者，除限令回
    復或廢止外，處五百元以下罰鍰。致生公共危險者，依刑法處斷」。其中幾經修
    正，現行法則將河道修正為水道。足見現行法所稱之水道係由河道之立法意旨演
    繹而來，並於施行細則例示水道為江、河、川、溪、運河、減河等，其餘渠道則
    以「水流經過之地域」作為概括規定。原判決援引經濟部函釋，認台灣省石門農
    田水利會所有石門大圳環頂支渠屬灌溉溝渠，非屬水利法施行細則第十六條之一
    所稱「水道」，即顯有未合，灌溉渠道亦屬水流經過之地域，係屬農事灌溉之重
    要水道，自應受水利法之保護。被告一再阻塞本件灌溉渠道，嚴重影響下游春耕
    及上游安全，自足致生公共危險，原判決為其無罪之判決，顯屬輕縱等語，指摘
    原判決不當。
三、訊據被告甲○○對於起訴事實直承不諱，惟堅決否認有何違反水利法第九十二條
    之犯行，辯稱略以：其係因幼獅工業區各工廠排放之廢水流入環頂支渠，該廢水
    因而引入灌溉溝渠並流入農田及其所有之魚池內，造成其飼養之錦鯉死亡，為求
    生計，才將水道封堵，並無犯罪之故意等語。經查被告封堵環頂支渠之涵洞水道
    ，業經告訴人指訴綦詳，並有現場照片及錄影帶等在卷可稽，自堪認為真實。惟
    查水利法施行細則第十六條之一對於水道有法定解釋，指江、河、川、溪、運河
    、減河等水流經過之地域，則水道必須與例示所載河、溪等水流經過之地域相當
    者，始足稱之。該細則並未稱「或」其他水流經過之地域，自不得擴張解釋其他
    圳、渠等水流經過之地域亦為水道。為此，原審法院函請桃園縣政府就上開環頂
    支渠是否屬水利法所稱之水道予以釋示，經函轉經濟部釋示認為：「有關農田水
    利會之灌溉水路非屬水利法施行細則第十六條之一所稱『水道』，業經本院九十
    年十月三日經（九０）水字第０九０二０二二三八四０號函解釋在案（諒達）。
    臺灣省石門農田水利會所有石門大圳環頂支渠屬灌溉溝渠，非屬水利法施行細則
    第十六條之一所稱『水道』」有桃園縣政府九十一年十月七日府工水字第０九一
    ０二一七０一七號函暨所附經濟部九十一年十月二日經授水字第０九一二０二一
    ０七００附卷可稽。是據上開函釋，本件臺灣省石門農田水利會所有石門大圳環
    頂支渠屬於灌溉溝渠，非屬水利法所稱之水道甚明。被告縱有私塞上開環頂支渠
    之行為，亦不成立水利法第九十二條後段之罪。原審因而認被告之上開行為尚與
    本罪之構成要件有間，因而為被告無罪之判決，核無不合。檢察官之上訴，核無
    理由，應該駁回。
四、據上論斷，應依刑事訴訟法第三百七十三條、第三百六十八條，判決如主文。
本案經檢察官蔡薰慧到庭執行職務。
中    華    民    國    九十二    年        五      月        二        日
                              臺灣高等法院刑事第四庭
                                  審判長法  官  蔡  永  昌
                                        法  官  李  英  豪
                                        法  官  陳  榮  和
右正本證明與原本無異。
檢察官如不服本判決，應於收受送達後十日內向本院提出上訴書狀，其未敘述上訴之
理由者並得於提起上訴後十日內向本院補提理由書（均須按他造當事人之人數附繕本
）。
                                        書記官  劉  麗  芬
中    華    民    國    九十二    年        五      月        六        日


司法院資訊處製作；財團法人民間司法改革基金會備份。
